臺灣高雄地方法院刑事判決　　　　　　　94年度訴字第2933號
公　訴　人　臺灣高雄地方法院檢察署檢察官
被　　　告　大大工程顧問有限公司
　　　　　　　　　　　2
兼上代表人　丁○○
　　　　　　　　　　　2
被　　　告　庚○○
選任辯護人　張永昌律師
被　　　告　己○○
上列被告因政府採購法案件，經檢察官提起公訴（93年度偵字第
19758 號、94年偵字第15664 號、94年偵字第17611 號），本院
判決如下：
    主  文
庚○○意圖影響採購結果，而借用他人名義及證件投標，處有期
徒刑肆月，如易科罰金，以銀元佰元即新臺幣玖佰元折算壹日
。
丁○○容許他人借用本人名義及證件參加投標，處有期徒刑參月
，如易科罰金，以銀元參佰元即新台幣玖佰元折算壹日。
大大工程顧問有限公司，其廠商之負責人，意圖影響採購結果，
容許他人借用本人名義及證件參加投標，科罰金新臺幣伍萬元。
丁○○其他被訴部分無罪。
己○○無罪。
    事  實
一、丁○○為大大工程顧問有限公司（下稱大大公司）負責人，
    庚○○為已停業之中山工程技術顧問有限公司（下稱中山公
    司）負責人。庚○○明知中山公司不符合澎湖縣白沙鄉公所
    （下稱白沙鄉公所）辦理之「白沙鄉第一公墓公園化工程委
    託規劃設計監造」 (下稱「白沙鄉公墓工程案」)之 政府採
    購標案之投標資格，為能得標上開政府採購標案，竟基於借
    用他人名義及證件投標之犯意，於民國91年11月間某日，與
    丁○○達成協議以工程得標總價百分之8 之為對價借用大大
    公司名義及證件投標上開「白沙鄉公墓工程」之政府採購標
    案，丁○○明知庚○○不符合上開工程之投標資格，亦容許
    庚○○借用其所經營之大大公司名義投標，並於同年11月8
    日將該公司之無退票及拒絕往來證明等證明文件傳真予庚○○使用，由庚○○以大大公司名義填寫投標資料，向白沙鄉
    公所投標上開政府採購標案，嗣於同年11月12日庚○○親自
    前往白沙鄉公所參加開標，並得標上開工程。
二、案經法務部調查局高雄縣調查站 (下稱高雄市調查處)移 送
    高雄地方法院檢察署檢察官偵查起訴。
    理  由
甲、被告丁○○、庚○○、大大公司有罪部分：
壹、程序部分-證據能力
  (一)證人戊○○於高雄市調查處所為之證言，有證據能力：
  1.按「被告以外之人於司法警察官調查中所為之陳述，與審判
    中不符時，其先前之陳述具有較可信之特別情況，且為證明
    犯罪事實存否所必要者，得為證據。」，刑事訴訟法第159
    條之2 定有明文。所謂「前後陳述不符」之要件，應就前後
    階段之陳述進行整體判斷，以決定其間是否具有實質性差異
    ，惟無須針對全部陳述作比較，陳述之一部分有不符，亦屬
    之。而所謂「較可信之特別情況」之情形，亦應就前後陳述
    時之各種外部情況進行比較，以資決定何者外部情況具有可
    信性。準此，該條規定被告以外之人（證人）於警詢及本院
    審理中「前後陳述不符」時，如經審查其外部情形具有較為
    可信之情況，且為證明犯罪事實存否所必要者，則審判外之
    陳述即可例外採為裁判依據。如證人於審理中經傳喚到庭，
    被告業可透過在場權、對質權、詰問權之行使，對證人於警
    詢中陳述之內容檢驗，於被告之權利已有保障，故依上揭規
    定，證人於警詢中之陳述如係在特別可信之情況下，虛偽陳
    述之危險性不高，雖係審判外陳述，仍得承認其證據能力。
    準此，若證人經傳喚到庭後，被告或其辯護人對於證人於警
    詢中陳述之內容並無爭執，而無加以詰問，或證人於審判中
    陳述之內容與警詢中所述相符，舉輕以明重，該審判外之陳
    述，益具可信性，當然亦有證據能力。
  2.證人戊○○於本院審理中就「被告庚○○是否有向大大公司
    借牌」、「庚○○在大大公司之角色為何」等情之證述，或
    與其於高雄市調查處中之證述互有出入；或為「時間太久已
    忘記」、「不清楚」之證述；本院審酌該證人於高雄市調查
    處所證，與證人庚○○或被告丁○○於調查局或偵查中之證
    述，互核大致相符，復斟酌該證人於高雄市調查處中之證述
    ，距離本案發生之時間最近，記憶最為清晰，且無人情壓力
    ，其虛偽陳述之可能性不高，復有彌補、釐清事實真相之功
    能，為證明犯罪事實存否所必要，具有較可信之特別情況，
    是證人戊○○於高雄市調查處之證述，依上揭規定及說明，
    自有證據能力。
  (二)證人即共同被告庚○○（下稱被告庚○○），於高雄市調查
    處調查時所為之證述，就被告丁○○而言；另澎湖縣白沙鄉
    公所92年5 月22日白民字第0920003743號函暨附件檢送「白
    沙鄉公墓工程」案，有關該工程投標廠商標封、報價單、開
    標紀錄等相關文件影本、決標公告，暨大大公司所開立之發
    票影本，白沙鄉公所94年12月8 白建字第09 40008693 號函
    暨附件，中山公司員工謝中山、劉淑芬、陳盈文、戊○○加
    入大大公司之勞工保險投保資料影本，庚○○以配偶史淑惠
    之戶頭轉帳給大大公司員工謝中山、劉淑芬之匯款紀錄，係
    被告以外之人於審判外之言詞及書面陳述，而公訴人及被告
    ，就上開言詞及書面陳述，或未於本院審理過程中聲明異議
    ，或同意將上開陳述作為證據，本院並審酌前開言詞及書面
    陳述作成時之情況均屬正常，且與本案相關之待證事實具有
    關連性，認適當作為證據，又被告庚○○復到庭接受詰問，
    依前開刑事訴訟法第159 條之5 第1 項、第2 項之規定，認
    上開陳述均具有證據能力。
  (三)被告庚○○、證人戊○○於偵查中之證述業經具結，復無顯
    不可信情況，且所證與待證事實具關聯性，且渠等已到庭行
    交互詰問程序，依刑事訴訟法第159 條之1 第2 項規定，應
    具有證據能力。
貳、實體部分
一、被告庚○○對其有以大大公司名義投標上開「白沙鄉公墓工
    程」案之事實，固坦承不諱，惟矢口否認有何違反政府採購
    法之犯行，辯稱：伊原係中山工程顧問技術公司之負責人，
    後因中山公司與大大公司合併，由伊擔任大大公司南部地區
    之負責人，中山公司之員工謝中山、劉淑芬、陳盈文、戊○○陸續加入大大公司，惟渠等之薪資仍由伊以其配偶史淑惠
    之戶頭轉帳給付，由伊以大大公司名義對外承攬公家機關之
    設計監造案，並自負盈虧，扣除稅金後，利潤歸伊所有，是
    伊並無違反政府採購法之情事云云；被告丁○○辯稱：伊與
    庚○○有十年之合作關係，台北之業務以大大公司登記住所
    為辦公處所，而高雄是以庚○○之辦公室為大大公司之辦公
    處所，庚○○並擔任大大公司南部地區之總經理，伊並無借
    牌給庚○○云云。
二、經查：
  (一)被告庚○○對其有以被告大大公司名義，投標「白沙鄉公墓
    工程」之事實，迭據其於警、偵訊、本院審理中坦承不諱，
    核與證人即大大公司之會計兼行政助理戊○○於高雄市調查
    處之證述；共同被告丁○○於高雄市調查處及本院審理中證
    述之情節大致相符外，復有白沙鄉公所92年5 月22日白民字
    第0920003743號函暨其附件檢送「白沙鄉公墓工程」案，有
    關投標廠商標封、報價單、開標紀錄等相關文件影本、決標
    公告，大大公司所開立之發票影本等【見高雄市調查處警卷
    (一)，第303 頁至351 頁】；白沙鄉公所94年12月08日白建字
    第094008693 號函暨附件之工程勞務採購決算書、支付憑證
    、大大公司開立予白沙鄉公所有關上開工程之銷售勞務額各
    為438,672 元、191,025 元之發票影本2 紙（見本院卷第59
    頁至第63頁）等書證在卷可稽，核被告庚○○之自白與事實
    相符，此部分之事實，應堪認定。
  (二)被告庚○○並非大大公司之員工，亦非股東之事實，業據其
    於高雄市調查處中供述綦詳 (見他字第4640號卷第132 頁背
    面)， 而證人即共同被告丁○○於本院審理中亦證稱：庚○○在大大公司並無勞、健保，亦未支領薪資等語（見本院卷
    第183 頁)， 再者，被告庚○○之勞、健保均由中山公司投
    保，亦有其所提出之勞工保險卡在卷足參 (見他字第198 頁
    卷第42頁)， 設若如被告庚○○所辯：伊係大大公司南部地
    區負責人或總經理云云，豈有無勞健保，亦未具領薪資之理
    ？是被告庚○○於高雄市調查處之自白，與事實相符，堪可
    採信。至於被告丁○○附合被告庚○○上開所辯，顯係迥護
    之詞，委無可採。
  (三)按政府採購法之訂定，其立法宗旨在於建立公平、公開之採
    購程序，政府採購法第1 條明揭其旨，且工程顧問公司須有
    一定資格之工程專業技術人員，以保障工程設計、規畫、監
    造品質之水準，故如允許廠商得任意借牌予不具專業資格之
    同業或個人，使其得參加競標甚至得標，顯然易滋生弊端，
    此乃吾人依一般社會通常經驗顯而易知之事，被告庚○○經
    營中山公司，被告丁○○則經營大大公司，本身具有環境保
    護技師資格，已具其自承在卷，自無法諉為不知。被告庚○○於調查局高雄市調查處時供稱：89年間 (應為90年間之誤
    )政 府規定工程顧問公司需向公共工程委員會申請「顧問公
    司登記證」才可參與公家單位工程之競標，因中山公司未取
    得上開登記證，伊即開始以大大公司之牌照向公家單位競標
    工程設計、規畫、監造等工作。91年間伊曾以大大公司的牌
    照競標「白沙鄉公墓工程」，中山公司有支付百分之5 之營
    業稅予大大公司所有工程設計、規畫及監造費用等語 (同上
    他字4640號卷第132 頁)。 共同被告丁○○於調查局高雄市
    調查處則供稱：90年3 月間因「工程技術顧問管理規則」公
    佈，中山公司無技師牌照，而伊亦想在高雄尋找據點，遂委
    由庚○○處理南部地區事務等語 (同上卷第18 1頁)。 足證
    渠等二人均認知庚○○根本不具備投標資格之事實，應堪認
    定。
　(四)證人戊○○即原任職於大大公司之會計兼行政助理於高雄市
    調查處調查時證稱：因大大公司負責人丁○○均在外面跑業
    務，較少在公司，故有關公司借牌投標，均指示其在公司協
    助處理。其他公司向大大公司借牌部分，伊均依丁○○指示
    將公司證件、大小章交與對方去投標，待得標工程完工後，
    工程款會匯入大大公司帳戶，伊即依丁○○指示扣除百分之
    8 至10之工程款當作稅金，再將餘款匯給該借牌公司。庚○○於91年底向大大工程公司借牌投標「白沙公墓工程」，得
    標工程完工工程款匯入大大公司戶頭後，伊依丁○○指示伊
    扣除百分之8當 作稅金，即將剩餘工程款匯給中山公司庚○○等語 (見他字第4640號卷第124 頁以下)； 於偵查時證稱
    ：中山公司庚○○向大大公司借牌之代價為百分之8 至10之
    代價當作稅金等語 ( 同 上卷19 6頁)， 此與被告庚○○於
    調查局高雄市調查處時供稱：伊與丁○○並無公司部屬或股
    東關係。91年間伊曾向大大公司借用牌照競標「白沙鄉公墓
    工程」案，並要丁○○提供大大公司六個月無退票及拒絕往
    來證明，以利伊向澎湖縣白沙鄉公所競標「白沙鄉公墓工程
    」案，嗣後中山公司有支付百分之5 之營業稅予大大公司等
    語(同 上卷第132 頁以下；第11 8頁)； 於偵查中證稱：伊
    以大大公司名義投標白沙鄉公墓工程案，上開工程除了百分
    之五（稅金）給付大大公司外，實際利潤均歸其所有，伊獲
    利約百分之四十等語（見他字198 號卷第36頁)， 並於本院
    審理中具狀並到庭陳稱：伊以大大公司名義承攬之工程由伊
    自負盈虧，員工薪資由伊支付，伊須支付大大公司百分之5
    之營業稅，後來再加計營利事業所得稅百分之7 左右等語（
    見本院卷第126 頁；第210 頁)。 被告丁○○於偵查中供稱
    ：中山公司向大大公司借牌之代價為百分之5 之稅金 (指營
    業稅)， 百分之3 之管理費等語 (同上卷第206 頁)； 於本
    院審理中供稱：庚○○並未投資大大公司。「白沙鄉公墓工
    程」案庚○○不符合投標資格，伊有傳真大大公司之退票記
    錄及拒絕往來證明給庚○○供其投標上開工程之用，嗣後庚○○因該工程有支付百分之八之稅金，其中百分之5 是營業
    稅，百分之3 是營利事業所得稅等語 (見本院卷第180 頁以
    下)； 參以謝中山、陳盈文、戊○○等人之勞健保，分別於
    87 年 或89年間原由中山公司投保，嗣後即分別由大大公司
    投保，有被告庚○○提出渠等之勞、健保資料在卷足憑 (見
    本院卷第117 頁以下)； 再佐以被告庚○○確有以其配偶史
    淑惠名下之戶頭匯款予原任職於中山公司之員工謝中山、劉
    淑芬之銀行存摺等在卷可佐 (見本院卷第124 頁以下)， 綜
    合上開證人及被告庚○○、丁○○之供述，參互以析，被告
    庚○○如非向大大公司丁○○「借牌」，則其既非大大公司
    股東，亦非員工，焉有可能上開「白沙鄉公墓工程」之盈虧
    由其自負，而利潤亦全歸其所有，僅須支付稅金予大大公司
    之理？何況被告丁○○於本院行準備程序時，就公訴人上開
    起訴之事實，原來亦為有罪之答辯 (見本院卷第44頁)， 足
    堪認定被告庚○○就上開「白沙鄉公墓工程」有向大大公司
    丁○○借牌，而丁○○亦容許借牌之事實，亦堪認定。
  (五)綜上，被告庚○○、丁○○上開所辯俱不可採，本件事證明
    確，被告二人違反政府採購法之事實，應堪認定。
二、被告庚○○、被告大大公司、被告丁○○行為後，刑法於94
    年2 月2 日經總統令修正公布，於95年7 月1 日施行，而比
    較新舊法時應就罪刑有關之共犯、未遂犯、想像競合犯、牽
    連犯、連續犯、結合犯，以及累犯加重、自首減輕暨其他法
    定加減原因（如身分加減）與加減例等一切情形，綜其全部
    罪刑之結果而為比較（最高法院95年5 月23日刑事庭第8 次
    會議決議參照）。茲比較新舊法如下：
  (一)上開被告庚○○、丁○○犯罪時之刑法第41條第1 項前段規
    定：「犯最重本刑為5 年以下有期徒刑以下之刑之罪，而受
    6 個月以下有期徒刑或拘役之宣告，因身體、教育、職業、
    家庭之關係或其他正當事由，執行顯有困難者，得以1 元以
    上3 元以下折算1 日，易科罰金。」，又受刑人行為時之易
    科罰金折算標準，依修正前罰金罰鍰提高標準條例第2 條前
    段規定（現已刪除），就其原定數額提高為100 倍折算1日
    ，則本件被告行為時之易科罰金折算標準，應以銀元100 元
    以上、300 元以下折算1 日，經折算為新臺幣後，應以新臺
    幣300 元以上、900 元以下折算為1 日。惟94年1 月7 日修
    正、94年2 月2 日公布、95年7 月1 日施行之刑法第41條第
    1 項前段則規定：「犯最重本刑為5 年以下有期徒刑以下之
    刑之罪，而受6 個月以下有期徒刑或拘役之宣告者，得以新
    臺幣1,000 元、2,000 元或3,000 元折算1 日，易科罰金。
    」，茲比較修正前後之易科罰金折算標準，以95年7 月1 日
    修正公布施行前之規定，較有利於被告，則應依刑法第2 條
    第1 項前段，適用修正前刑法第41條第1 項前段規定，定其
    易科罰金之折算標準。
  (二)綜其全部罪刑比較之結果，依刑法第2 條第1 項從舊從輕原
    則之規定，以舊法之規定有利於被告，自應適用修正前之刑
    法處斷。
三、按政府採購法於91年2 月6 日修正公布，第87條新增定第5
    項為「意圖影響採購結果或獲取不當利益，而借用他人名義
    或證件投標者，處3 年以下有期徒刑，得併科新臺幣1,000,
    00 0元以下罰金。容許他人借用本人名義或證件參與投標者
    ，亦同」，原該條第5 項未遂規定則改列為第6 項。亦即政
    府採購法以增列條項之方式，對於借牌投（參）標、陪標行
    為（容許他人借用本人名義投標）加以明確規定處罰，是核
    被告庚○○所為，係違反政府採購法第87條第5 項前段之借
    牌罪。被告丁○○則犯上開條項後段之容許他人借用本人名
    義、證件參加投牌罪。被告大大公司之代表人丁○○因執行
    業務，而犯上開政府採購法之罪，被告大大公司應依政府採
    購法第92條後段規定，科以同法第87條第5 項之罰金。被告
    庚○○、丁○○、大大公司上開犯行已在新法施行後，自應
    逕行適用91年2 月6 日修正公布之政府採購法，並無新舊法
    比較問題，附此敘明。爰審酌被告庚○○明知自己不具備投
    標資格，竟借用他人名義參與投標，被告丁○○明知庚○○
    無投標資格，竟容許其借牌，使開標發生不正確之結果，破
    壞招標之公正、公平性，且造成採購工程品質低落之危險，
    行為實不足取，惟念及投標案之金額並非甚鉅，犯罪所生之
    損害非高及犯後坦承部分犯行，態度尚可等一切情狀，分別
    量處如主文所示之刑，並諭知易科罰金之折算標準。又被告
    丁○○係被告大大公司之代表人，丁○○既因執行職務而犯
    有違反政府採購法之行為，則自應依政府採購法第92條規定
    ，對被告大大公司科以政府採購法第87條第5 項之罰金，以
    示懲儆。
乙、被告己○○、丁○○被訴違反政府採購法第87條第4 項、第
    5項無罪部分
一、公訴意旨略以：丁○○為大大公司之負責人，己○○係前係
    耀源營造有限公司（下稱耀源公司）工務主任。緣屏東縣恆
    春鎮公所於91年2 月間，辦理該鎮之公共空間環境改善雜項
    工程統包作業委託專案管理廠商政府採購標案（下稱「恆春
    鎮環境改善工程案」），該標案係採取公開評選方式徵求專
    案管理廠商，由招標機關遴聘之評選委員依據各投標專案管
    理廠商所提出之服務建議書及廠商於評選簡報時表現等評選
    項目，擇定優勝者與招標機關議價而決標，預算金額新台幣
    （下同）140 萬元，己○○為期能掌握上開統包工程之專案
    管理廠商，進而增加得標承攬上開統包工程之機會，乃商請
    乙○○建築師事務所投標上開委託專案管理廠商標案，嗣己○○透過不詳管道獲知，大大公司亦有意投標上開工程，乃
    基於意圖獲取不當利益之犯意，先以電話商請大大公司之員
    工丙○○退出該標案，經丙○○告以其無法做主後，己○○
    即透過丙○○邀約丁○○進行協議，嗣於同年2 月22日，上
    開委託專案管理廠商標案進行評選簡報前，丁○○由庚○○
    及丙○○陪同前往恆春鎮公所附近與己○○進行協議，丙○○則於雙方進行協議時先行至恆春鎮公所內準備評選簡報事
    宜，嗣經丁○○與己○○達成由己○○支付10萬元作為大大
    公司不前往參加評選簡報之對價之合意後，丁○○即撥打電
    話指示負責簡報之丙○○不予參加評選簡報，致大大公司因
    未參加簡報程序，而未完成全部投標之程序，由乙○○建築
    師事務所順利得標該標案。因認被告丁○○、己○○涉犯政
    府採購法第87條第4 項之以協議使廠商不為投標罪嫌。
二、按犯罪事實應依證據認定，無證據不得認定犯罪事實；不能
    證明被告犯罪者，應諭知無罪之判決，刑事訴訟法第154 條
    第2 項、第301 條第1 項分別定有明文。又事實之認定，應
    憑證據，如未能發現相當證據，或證據不足以證明，自不能
    以推測或擬制之方法，為裁判基礎；且認定不利於被告之事
    實須依積極證據，苟積極證據不足為不利於被告事實之認定
    時，即應為有利於被告之認定；另認定犯罪事實所憑之證據
    ，雖不以直接證據為限，間接證據亦包括在內，然而無論直
    接證據或間接證據，其為訴訟上之證明，須於通常一般之人
    均不致有所懷疑，而得確信其為真實之程度者，始得據為有
    罪之認定，倘其證明尚未達到此一程度，而有合理之懷疑存
    在而無從使事實審法院得有罪之確信時，即應由法院為諭知
    被告無罪之判決（最高法院40年台上字第86號、76年台上字
    第4986號判例意旨參照）。
三、公訴意旨認被告丁○○、己○○涉犯前揭罪嫌無非係以：(一)
    被告丁○○於調查局、檢察事務官、偵查中的供述。(二)同案
    被告丙○○調查局的供述。(三)同案被告庚○○調查局、檢察
    事務官、偵查中的供述。(四)被告己○○調查局、檢察事務官
    、偵查中的供述。(五)卷附之通訊監察譯文。(六)屏東縣恆春鎮
    91 年10 月25日恆鎮建字第9011113704號函、決標公告、中
    文限制性招標公告資料。(七)屏東縣恆春鎮公共空間環境改善
    砸項工程統包作業委託專案管理廠商政府採購標案決標公告
    、屏東縣恆春鎮公所94年7 月27日恆鎮建字第0940009365號
    函。(八)乙○○於調查局之調查筆錄等，資為論罪之依據。
四、訊據被告丁○○固不否認伊所經營之大大公司本擬參與「恆
    春環境空間改善工程」投標之事實，惟堅決否認有何違反政
    府採購法第87條第4 項之犯嫌，辯稱：伊於投標當天，已與
    大大公司職員丙○○前往恆春鎮參與該工程之簡報，然因遭
    不名人士以強暴、脅迫方式要求退出競標，不得已下非自願
    性退出上開工程之投標，且伊事後亦未取得該不名人士所答
    應給的10萬元等語。被告己○○雖不否認伊有通知林志豊建
    築事務所參與上開工程之投標，然矢口否認有何違反政府採
    購法第87條第4 項之罪嫌，辯稱：伊所屬之耀源公司，未參
    與投標等語。
五、經查：
　(一)被告丁○○與大大公司職員丙○○、庚○○於91年2 月22日
    曾共同前往恆春鎮參與「恆春鎮環境改善工程」之簡報投標
    之事實，業據其於本院警、偵訊及本院審理中，供述明確，
    核與證人丙○○、庚○○證述之情節，大致相符，是被告丁○○之自白與事實相符，此部分之事實，應堪認定。
  (二)按政府採購法第87條第4 項係規定：「意圖影響決標價格或
    獲取不當利益，而以契約、協議或其他方式之合意，使廠商
    不為投標或不為價格之競爭者，處六月以上五年以下有期徒
    刑，得併科新台幣一百萬元以下罰金。」，該罪之犯罪構成
    要件，須行為人有以契約、協議或其他方式之合意，藉以達
    成促使廠商不為投標或不為價格之競爭之結果，始得成立。
    最高法院92年台上字第4044號判決要旨可資參照。次按政府
    採購法第87條第4 項（與91年2 月6 日修正前同法第87條第
    4 項之規定相同）規定：「意圖影響決標價格或獲取不當利
    益，而以契約、協議或其他方式之合意，使廠商不為投標或
    不為價格之競爭者，處六月以上五年以下有期徒刑，得併科
    新台幣一百萬元以下罰金。」之處罰，其所謂「使廠商不為
    投標或不為價格之競爭」之「廠商」，係本罪行為之客體。
    最高法院94年度第1000號判決要旨闡釋明確。
  (三)證人丙○○於高雄市調查處固證稱：大大公司確曾於91年2
    月間參與恆春鎮公共空間環境改善雜項工程，由伊負責親自
    提送服務建議書至恆春鎮公所建設承辦人處投標，開標當天
    伊與丁○○、庚○○共同至恆春鎮公所開標現場，投標期間
    即有一位陳姓包商主動打電話與伊聯絡，要求大大公司退出
    本件投標案，該陳姓包商表示，該工程 (後續實體與興建工
    程)已 有人要做，是一位縣議員及鎮民代表主席在運作，倘
    若大大公司得標，也做不好，無法結案，領不到錢，伊將上
    情轉告丁○○，丁○○、庚○○及伊於開標當天事先與陳姓
    包商在恆鎮公所廣場協調，丁○○同意不參加簡報，而陳姓
    包商亦願意支付10萬元補償，惟嗣未支付等語 (見高雄市調
    處二卷53頁以下)， 於偵查中證稱：開標當天伊與丁○○前
    往投標，後來丁○○有說不要簡報了，回去車上有提到10萬
    元等語（見他字第198 號卷第37頁)； 而證人庚○○於高雄
    市調查處亦證稱：丁○○要求其開車陪同到恒春鎮公所開會
    參與上開恆春工程案，並向其提及有黑道人士介入等語 (見
    92年他字第4640號卷第134 頁)； 被告丁○○於高雄市調查
    處供稱：大大公司有參與「恒春鎮環境保護工程」之投標，
    該案係伊要員工丙○○將投標資料直接送至恒春鎮公所，然
    不久丙○○便接到電話，對方表示該案已經有人要做了，是
    一位縣議員及一位鎮代表主席在運作，要本公司退出競標。
    但直到91年2 月22日開標當天，因為沒有人與本公司聯絡，
    我便與丙○○、庚○○一同至恒春鎮公所參與開標，但遭到
    一名男子表示有事要談，伊乃推派庚○○協談，該男子向庚○○表示要求大大公司退出競標，如果硬要得標，會讓本公
    司做不下去，因大大公司已有花費來回機票及製作計畫等，
    經庚○○與對方商談後達成協議，對方願以10萬元之代價補
    償大大公司，伊乃同意退出該標案，未參加後續簡報，事後
    對方未再找大大公司，亦未付10萬退出競標代價予大大公司
    等語 (見92年偵字第4640號第186 頁，高雄市調查處二卷第
    53頁背面)， 於本院審理中亦供稱：丙○○有接到電話要我
    們退出上開工程案等語（見本院卷第213 頁)， 綜合上開證
    人、被告丁○○所述，互核大致相符，又大大公司址設於台
    北市，上開工程開標前，被告丁○○與證人丙○○遠至恆春
    鎮擬作工程簡報，顯然上開工程之相關簡報資料業已準備完
    妥，然其竟突然放棄簡報之機會，益證其所稱受人逼迫非自
    願性退出競標等情，應非子虛之事。從而，被告丁○○辯稱
    ：所經營之大大公司有參與上開「恆春環境保護工程」投標
    案，嗣因遭不詳姓名之成年男子逼迫並提議給付10萬元之補
    償，乃非自願性的退出競標等情，即非無據。被告丁○○既
    非出於自願退出競標，則其是否有意圖影響決標價格或獲取
    不當利益之主觀犯意即非無疑，又其既係在情非得已之下退
    出，是亦難遽予認定其有與上開姓名、年籍不詳之成年男子
    共同基於影響採購結果及獲取不當利益之犯意，以協議使大
    大公司不為投標之犯意聯絡。至於被告丁○○於本院準備程
    序就檢察官所起訴之事實為有罪答辯 (見本院卷第44頁)，
    惟此部分之自白與上開事實不符，自難採為其不利之認定。
  (四)共同被告丁○○於本院審理中證稱：與其協商之人絕非到庭
    之被告己○○等語明確 (見本院卷第212 頁)， 而證人庚○○、證人丙○○，於本院於審理中經當庭指認後，亦均證稱
    ：無法確定到庭之被告己○○即係與丁○○協商退出上開工
    程競標之人等語甚詳 (見本院卷第221 頁、第229 頁)， 準
    此，並無證據足資證明被告己○○即為協商被告丁○○退出
    上開工程競標之人，自難遽以被告己○○有違反政府採購法
    第87條第4 項意圖獲取不法利益，而以協議或其他方式之合
    意，使廠商不為投標之罪相繩。
  (五)至於公訴人引為證據之：1.被告丁○○之供述；證人丙○○
    之證述，充其量僅能證明被告丁○○係非自願性接受不詳姓
    名年籍成年男子提議補償10萬元，而退出上開「恒春環境保
    護工程」之競標；2.被告己○○之供述，至多僅能證明其曾
    與林志豊建築師洽商有關「恒春鎮環境保護工程」之相關續
    工程事宜。3.卷附之通訊監察譯文（91年2 月21日18時43分
    許、91年2 月22日19時57分許、91年2 月24日19時51分許、
    91年2 月21日17時27分許)， 丁○○分別與庚○○、丙○○
    等人之電話通話內容，亦僅能證明丁○○曾與上開諸人提及
    其退出上開工程之競標事宜及原因。4.屏東縣恆春鎮91年10
    月25日、恆鎮建字第9011113704函（含附件）決標公告、中
    文限制性招標公告資料，亦僅能證明林志豊建築師得標之事
    實。5.末以，屏東縣恆春鎮公共空間環境改善雜項工程統包
    作業委託專案管理廠商政府採購標案決標公告、屏東縣恆春
    鎮公所94年7 月27日、恆鎮建字第0940009365號函，亦僅能
    證明上開工程公開招標之事實，上開證據均不足以證明被告
    丁○○有與被告己○○協議不為投標之犯意聯絡，而有違反
    政府採購法第87條第4項之情事甚明。
六、綜上，公訴人認被告涉犯前揭罪行，所為之舉證尚未能達通
    常一般之人均不致有所懷疑，而得確信其為真實之程度，而
    有合理懷疑之存在，依據「罪證有疑，利於被告」之證據法
    則，即不得遽為不利被告之認定；且公訴人所提出之證據，
    不足為被告有罪之積極證明，其指出證明之方法，亦無從說
    服法院以形成被告丁○○、己○○有罪之心證，揆諸前揭說
    明，本院自應為被告無罪之諭知。
七、據上論斷，依刑事訴訟法第299 條第1 項前段、第301 條，
    政府採購法第87條第第5 項、第92條，刑法第2 條第1 項前
    段、第11條前段，修正前刑法第41條第1 項前段，罰金罰鍰
    提高標準條例第1 條前段、刪除前同條例第2 條, 現行法規
    所定貨幣單位折算新臺幣條例第2 條，判決如主文。
八、如不服本判決，得自收受送達之日起10日內，向本院提起上
    訴(須附繕本)。
本案經檢察官甲○○到庭執行職務。
中　　華　　民　　國　　96　　年　　3 　　月　　30　　日
                 刑事第五庭   審判長法　官   李嘉興
                                    法  官   陳君杰
                                    法  官   張金柱
上正本證明與原本無異。
中　　華　　民　　國　　96　　年　　3 　　月　　30　　日
                                    書記官   莊正彬
附錄本判決論罪之法條：
政府採購法第87條第5項
意圖影響採購結果或獲取不當利益，而借用他人名義或證件投標
者，處3 年以下有期徒刑，得併科新臺幣1,000,000 元以下罰金
。容許他人借用本人名義或證件參加投標者，亦同。
政府採購法第92條
廠商之代表人、代理人、受雇人或其他從業人員，因執行業務犯
本法之罪者，除依該條規定處罰其行為人外，對該廠商亦科以該
條之罰金。
